【裁判字號】    97,台上,4612
【裁判日期】    970918
【裁判案由】    違反毒品危害防制條例
【裁判全文】
最高法院刑事判決            九十七年度台上字第四六一二號
上  訴  人  乙○○
選任辯護人  郭隆偉律師
上  訴  人  甲○○
選任辯護人  張格明律師
上列上訴人等因違反毒品危害防制條例案件，不服台灣高等法院
台中分院中華民國九十七年六月十二日第二審更審判決（九十七
年度上重更(一)字第二一號，起訴案號：台灣彰化地方法院檢察署
九十三年度偵字第三四一八、四九０六號），提起上訴，本院判
決如下：
    主  文
原判決關於乙○○、甲○○部分撤銷，發回台灣高等法院台中分
院。
    理  由
本件原判決關於上訴人乙○○、甲○○部分，認定謝春合為圖厚
利，基於販賣第一級毒品海洛因以營利之概括犯意，先於不詳時
間、地點，向不詳之人，販入海洛因，復以其所持用0000-00000
0 號行動電話與購毒者洽談交易事宜（謝春合部分經原審判決後
，未上訴，已確定）。關於本件出售第一級毒品予袁群杰部分，
袁群杰於民國九十二年十二月二十三日下午十三時二十五分，以
其所持用0000-000000號行動電話，撥打謝春合所持用0000-0000
00號行動電話，欲購買第一級毒品海洛因一小包，計新台幣（下
同）二千元。經謝春合與之談妥交易數量、價格，並約定交易時
、地後，隨即電話指示具有共同概括犯意聯絡之乙○○，前來謝
春合位於台灣省彰化縣大村鄉○村村○○路○段五六號之居所，
依所欲交易之毒品重量進行磅秤分裝後，持往同縣員林鎮○○里
○○路○段二五三號之住處斜對面某不詳名稱廟前，交付袁群杰
第一級毒品一小包。乙○○與謝春合共同販賣第一級毒品海洛因
予袁群杰一次一小包，得款二千元（如原判決附表一編號1 所載
）。關於甲○○部分，甲○○於九十二年十二月間，向謝春合購
得第一級毒品海洛因後，除供己施用以抵癮外，因見謝春合販賣
毒品海洛因獲利頗豐，亦基於販賣第一級毒品海洛因以圖利之概
括犯意，將所購得之第一級毒品海洛因摻雜不詳物品稀釋後，於
九十三年一月間，連續兩次以其所使用0000-000000 號行動電話
與張嚴量之00-0000000號室內電話通聯，至台灣省彰化縣員林鎮
○○里○○路○段二五三號附近，每次以一小包五百元之價格，
出售海洛因予張嚴量，合計得款一千元等情。因而撤銷第一審諭
知乙○○、甲○○共同連續販賣第一級毒品罪刑之判決，改判論
處乙○○共同販賣第一級毒品及甲○○連續販賣第一級毒品罪刑
（累犯），固非無見。
惟查：(一)、乙○○部分：有罪之判決書，其認定事實、所敘理
由及援用科刑法條均須一致，如所敘論罪之理由或認定之事實，
與主文不一致者，即難謂無刑事訴訟法第三百七十九條第十四款
判決所載理由矛盾之當然違背法令。又論罪之理由與主文無不一
致，倘認定之事實本身矛盾，以致有與主文不一致之情形者，縱
不構成前開條款所定之當然違背法令，仍應論係同法第三百七十
八條適用法則不當之違背法令。本件原判決乙○○部分，事實欄
後段引用原判決附表一編號 1，係認定乙○○與謝春合共同販賣
第一級毒品海洛因予袁群杰一次一小包。然事實欄前段載為「（
謝春合）及共同概括犯意聯絡之乙○○……」，似指乙○○有修
正前刑法連續犯情形，顯然前後矛盾，其中前段所載連續犯情形
，與主文所諭知「犯共同販賣第一級毒品罪」，即不一致。揆之
首開法條闡釋，原判決自屬違背法令。刑事訴訟法第三百七十
九條第十四款所謂判決不載理由，包括所認定之事實欠缺理由記
載以及所載理由並不完備而言。又審理事實之法院，對於證據之
取捨，須有一般人所認知合理之經驗法則及論理法則為基礎，並
於判決書內詳予說明，其證據取捨之判斷始稱妥適，否則，仍不
能謂無理由不備之違法。本件原判決認定，乙○○受謝春合電話
召喚，即刻前來，又明知為販賣第一級毒品海洛因，依謝春合指
示，即遵命按址送貨。憑以認定此情，必然乙○○對於謝春合具
有某種不能違抗或甘於從命之特殊關係為基礎，其證據之判斷始
見合理。原判決理由並未敘明此種特殊關係，究係基於何種關係
，遽爾認定乙○○被謝春合呼之即來且聽命從事販賣毒品，難謂
無理由不備之違法。(二)、甲○○部分：刑事訴訟法基於強化當
事人進行色彩之理由，充分使訴訟由當事人、代理人、辯護人或
輔佐人進行，九十一年二月八日修正第一百六十三條，一體賦予
當事人、代理人、辯護人或輔佐人聲請調查證據之權利，而證據
有無調查之必要，固屬法院自由裁量權行使之範疇，惟為避免爭
議，九十二年二月六日修正第一百六十三條之二，法律制定規定
，即有：不能調查、與待證事實無重要關係、待證事實已臻明瞭
無再調查之必要或同一證據再行聲請之情形者，始應認為證據不
必要調查。又一般情形下，若非先究明其待證事實，其所為無調
查必要而駁回證據調查之聲請，即難謂符合法制。本件甲○○於
原審九十七年五月二十九日審判期日之調查證據程序中，當庭請
求傳喚謝春合之女友「余珮琳」，審判長並未闡明待證事實，亦
不置可否，此有該審判筆錄可稽。原判決理由逕謂：「被告甲○
○如何向謝春合購買第一級毒品之原委當以被告甲○○知之最清
，余珮琳縱使到庭亦無法證明被告甲○○以證人身分所為之證言
是否可採」而駁回此項證據調查之聲請。核與筆錄記載不符，所
為判斷自難謂為適法。原判決事實欄之記載，其引用原判決附
表一編號5 部分，指甲○○本件犯罪時間應係「九十二年十二月
間至九十三年一月間」，然事實欄本身所記載之犯罪時間則為「
九十三年一月間」，即有事實敘述自相矛盾之違法。況原判決關
於本件甲○○售與張嚴量毒品之來源，認係購自謝春合者，甲○
○售出毒品之時間，若非在購入時間之後，則與毒品來源之事實
認定扞格，併此敘明。毒品危害防制條例第十七條規定，犯第
四條第一項至第四項、第五條第一項至第四項前段、第六條第一
項至第四項、第七條第一項至第四項、第八條第一項至第四項、
第十條或第十一條第一項、第二項之罪，供出毒品來源，因而破
獲者，得減輕其刑。原判決關於甲○○買賣第一級毒品所認定之
事實，如果無訛，甲○○向謝春合購買再轉賣張嚴量，謝春合屬
甲○○之前手，則甲○○自警詢起即供出謝春合係毒品來源並指
認其相片，似因而破獲，從形式上觀察，實難遽認無該條例減刑
規定之適用，且甲○○之選任辯護人於審判期日，亦有「從輕量
刑」之實質請求，並記明在卷（見原審卷第一三四頁背面），原
判決漏未敘述是否符合該寬減法律之適用，不能謂非違失。(三)、
綜上，上訴意旨指摘原判決違法，尚非全無理由，應認原判決關
於上訴人二人部分仍有發回更審之原因。
據上論結，應依刑事訴訟法第三百九十七條、第四百零一條，判
決如主文。
中    華    民    國  九十七  年    九    月   十八   日
                      最高法院刑事第五庭
                          審判長法官  陳  正  庸
                                法官  賴  忠  星
                                法官  林  秀  夫
                                法官  宋      祺
                                法官  陳  祐  治
      本件正本證明與原本無異
                                      書  記  官
中    華    民    國  九十七  年    十    月    一    日
                                                    Ｒ


司法院資訊處製作；財團法人民間司法改革基金會備份。
